ACORDAO-COMPLETO-2580114

ACÓRDÃO 2565/2023 ATA 8/2023 - PRIMEIRA CÂMARA

VISTOS, relatados e discutidos estes autos de tomada de contas especial instaurada pela Secretaria Especial do Desenvolvimento Social em desfavor de ex-prefeito do Município de Acaraú/CE em razão de não comprovação da regular aplicação dos recursos repassados pela União por meio do Fundo Nacional de Assistência Social (FNAS) .
ACORDAM os Ministros do Tribunal de Contas da União, reunidos em sessão da 1ª Câmara, ante as razões expostas pelo Relator e com fundamento nos arts. 8º e 11 da Resolução-TCU 344/2022, em:
9.1. reconhecer a incidência de prescrição intercorrente;
9.2. arquivar os autos, sem julgamento de mérito;
9.3. encaminhar cópia desta deliberação à Prefeitura de Acaraú/CE e ao Ministério do Desenvolvimento e Assistência Social, Família e Combate à Fome.

Tomada de contas especial instaurada em razão de não comprovação da regular aplicação dos recursos repassados no âmbito do Fundo Nacional de Assistência Social, exercício 2006.

Primeira Câmara

Município de Acaraú/CE

3. Interessada: Secretaria Especial do Desenvolvimento Social (extinto)

13.1. Ministros presentes: Walton Alencar Rodrigues (Presidente), Benjamin Zymler, Jorge Oliveira (Relator) e Jhonatan de Jesus.
13.2. Ministro-Substituto presente: Augusto Sherman Cavalcanti.

JORGE OLIVEIRA

Adoto como relatório o parecer do Ministério Público junto ao TCU (MPTCU) , nestes autos representado por sua Procuradora-Geral Cristina Machado da Costa e Silva (peça 68) :
"Trata-se de tomada de contas especial (TCE) instaurada pela Secretaria Especial do Desenvolvimento Social em desfavor do Senhor Manoel Duca da Silveira Neto, prefeito do Município de Acaraú/CE na gestão de 2005 a 2008, em razão de não comprovação da regular aplicação dos recursos repassados pela União por meio do Fundo Nacional de Assistência Social (FNAS) .
2.	Os fundamentos para instauração da TCE se referem à aplicação de recursos repassados pelo FNAS ao município de Acaraú/CE, no exercício de 2006, em finalidade diversa daquela pactuada, tendo sido atribuída responsabilidade, quando da análise no Tribunal, ao ente municipal, beneficiário dos valores. O débito perfaz R$ 36.308,72.
3.	Após citação do município, que optou por se manter silente, a Secretaria de Controle Externo de Tomada de Contas Especial (Secex/TCE) propõe considerá-lo revel, além de fixar novo e improrrogável prazo de 15 dias, para que ele recolha os valores devidos, atualizados monetariamente (peças 65-67) . A unidade técnica considerou, ainda, ter havido prescrição da pretensão punitiva do Tribunal, sob a ótica do Acórdão 1441/2016-TCU-Plenário, Relator Benjamin Zymler.
4.	Ao analisar o conteúdo dos documentos contidos nos autos, verifica-se que, de fato, parte dos recursos repassados ao Município de Acaraú/CE, destinados ao Centro de Referência de Assistência Social (CRAS) , foram empregados em finalidade diversa (peças 4, p. 25-26; 35, p. 2; e 58, p. 3-4) , mas, em benefício da municipalidade, o que atrairia a responsabilidade do ente subnacional.
5.	Entretanto, em concordância parcial com a unidade técnica, contudo, por distintos fundamentos jurídicos, verifica-se a incidência da prescrição, na modalidade intercorrente, quando considerados os parâmetros estabelecidos pela recente Resolução/TCU 344, de 11/10/2022, a qual se fundamenta na jurisprudência majoritária do Supremo Tribunal Federal.
6.	Nessa linha, o Supremo Tribunal Federal, em repercussão geral, no âmbito do Recurso Extraordinário 636.886 (Tema 899) , manifestou-se pela prescritibilidade da pretensão de ressarcimento ao erário fundada em decisão do TCU, o que se aplica, igualmente, à capacidade punitiva do Tribunal.
7.	Após longa discussão nos colegiados, o Tribunal ordenou à Secretaria-Geral de Controle Externo, por intermédio do item 9.8 do Acórdão 459/2022-TCU-Plenário, Relator Ministro Raimundo Carreiro, a constituição de Grupo de Trabalho para apresentar, em processo apartado, normativo que disciplinasse a prescrição no âmbito do Controle Externo. Para tanto, instaurou-se o TC Processo 008.702/2022-5, no qual se desenvolveram as atividades do Grupo.
8.	Na sessão extraordinária de 11/10/2022, o Tribunal se debruçou sobre os resultados da análise do Grupo de Trabalho e aprovou, por meio do Acórdão 2285/2022-TCU-Plenário, Relator Ministro Antonio Anastasia, a Resolução/TCU 344/2022, regulamentando a prescrição para o exercício das pretensões punitiva e ressarcitória na Corte de Contas federal.
9.	Em concordância com os posicionamentos do STF no Recurso Extraordinário 636.886 (Tema 899) , com ajustes interpretativos de outros precedentes que se seguiram, sobretudo, o julgamento da Ação Direta de Inconstitucionalidade 5.509, o Tribunal deliberou pelo emprego, nos processos de Controle Externo, da Lei 9.873, de 23/11/1999. Destaque-se que vários desses entendimentos estão inseridos, em grande medida, nos pareceres emitidos por esta representante do parquet especializado há mais de dois anos.
10.	Apesar de a ADI 5.509 ter sido ajuizada em face de dispositivos da Constituição do Estado do Ceará e de lei ordinária estadual, que fixaram prazo prescricional nos processos administrativos do Tribunal de Contas daquele ente subnacional, a discussão se baseou no modelo federal. Logo, por simetria, as conclusões do julgado têm o condão de afetar a interpretação da questão na Corte de Contas federal, considerados os efeitos erga omnes e vinculantes da ADI.
11.	Além das premissas colocadas no voto condutor da ADI 5.509 e após aprofundada análise da jurisprudência da Suprema Corte, o Ministro Antonio Anastasia, no voto condutor do Acórdão 2285/2022-TCU-Plenário, propôs adequações no texto da resolução, sobretudo na indicação do termo inicial da prescrição, como se verifica no seguinte trecho da manifestação:
37. Diante dessa instabilidade jurisprudencial em sede de mandado de segurança, não tenho dúvidas em seguir a decisão do STF prolatada na ADI 5509. E o faço pelos diversos motivos que apresentei anteriormente, pois se trata de decisão do Tribunal Pleno em sede de controle concentrado de constitucionalidade, com efeitos erga omnes e vinculantes, e da qual derivou a declaração de inconstitucionalidade da norma estadual sob exame por ofensa ao modelo federal da prescrição nos Tribunais de Contas que foi, naquele julgamento, definido.
38. Estabelecida, portanto, essa premissa, amparada em fundamentos jurídicos, registro que também na perspectiva pragmática a tese dos cinco anos a contar da data do vencimento do prazo para a apresentação da prestação de contas é a que provoca menor impacto nos atuais danos em apuração no TCU, (...) (Grifos no original) 
12.	O atendimento aos precedentes do STF constitui forte guinada na jurisprudência do Tribunal de Contas da União, a qual, até então, embasava-se na imprescritibilidade das ações de ressarcimento ao erário, conforme enunciado 282; e nos liames do Acórdão 1441/2016-TCU-Plenário, Relator Ministro Benjamin Zymler, no que tange à pretensão punitiva da Corte de Contas. 
13.	Dessa forma, a partir da resolução, a prescrição no Tribunal passa a ser regida com fulcro na Lei 9.873/1999 e na jurisprudência da Suprema Corte, interpretadas em robusto estudo de Grupo de Trabalho formado na Segecex e após ampla discussão no Plenário da Corte de Contas federal.
14.	Assim, de acordo com o art. 2.º da Resolução 344/2022, prescrevem em cinco anos as pretensões punitiva e de ressarcimento do Tribunal, nos moldes previstos na Lei 9.873/1999 e na jurisprudência do Supremo Tribunal Federal.
15.	A Resolução/TCU 344/2022 prevê, em seu art. 4.º, inciso IV, como termo inicial da contagem do prazo de prescrição no Tribunal, a data do conhecimento da irregularidade ou do dano, quando constatados em fiscalização realizada pelo Tribunal, pelos órgãos de controle interno ou pelo próprio órgão da Administração Pública onde ocorrer a irregularidade.
16.	As irregularidades discutidas nos presentes autos decorreram de fiscalização da Controladoria-Geral da União (CGU) , realizada em 24/7/2007, conforme o Relatório de Fiscalização 01012 (peça 4) , considerando-se essa data como termo a quo do prazo prescricional.
17.	De outro lado, interrompe-se a prescrição, nos termos do art. 5.º da referida resolução, pela notificação, oitiva, citação ou audiência do responsável, por quaisquer atos inequívocos de apuração do fato e de tentativa de solução conciliatória e pela decisão condenatória recorrível. 
18.	Além disso, conforme o art. 1.º, § 1.º, da Lei 9.873/1999, bem como o art. 8.º da Resolução/TCU 344/2022, incide a prescrição intercorrente se o processo ficar paralisado por mais de três anos, pendente de julgamento ou despacho.
19.	Nos termos do § 1.º do art. 8.º da multicitada resolução, a prescrição intercorrente se interrompe por qualquer ato que evidencie o andamento regular do processo, excetuando-se pedido e concessão de vista dos autos, emissão de certidões, prestação de informações, juntada de procuração ou subestabelecimento e outros atos que não interfiram de modo relevante no curso das apurações.
20.	No caso em epígrafe, apontam-se os seguintes atos interruptivos da prescrição ordinária ou intercorrente no âmbito do Tribunal:
	a) Em 18/9/2007, Demonstrativo Sintético Anual da Execução Físico-Financeira, apresentado pelo ente municipal, considerada a data do parecer do Conselho de Assistência Social, que acompanha o documento (peça 3) ;
	b) Em 15/12/2008, Ofício 8836/DEFNAS/SNAS/MDS, notificação ao então prefeito municipal (peças 5 e 7) ;
	c) Em 30/6/2009, prolação do Acórdão 3.471/2009-TCU-2.ª Câmara, no qual o Tribunal determinou ao Ministério responsável a apuração das irregularidades descritas no Relatório de Fiscalização 01012 (peça 9) ;
	d) Em 22/12/2009, solicitação de prorrogação de prazo para resposta, realizada Senhor Manoel Duca da Silva Neto, ex-prefeito municipal de Acaraú/CE (peça 15) ;
	e) Em 2012, Despacho DPTCE/DP/SFC/CGU/PR n.º 231114/2012 da CGU, sobre parte das irregularidades do relatório de fiscalização, referenciado em documento do Ministério do Desenvolvimento Social e Combate à Fome (peça 37, p. 1) ;
	f) Em 3/6/2013, Nota Técnica n.º 2081/2013-CPCRFF/CGPC/DEFNAS (peça 18) ;
	g) Em 21/8/2013, defesa apresentada pelo Senhor Manual Duca da Silveira Neto, sobre as irregularidades identificadas pela CGU (peça 24) ;
	h) Em 30/9/2013, Nota Técnica 4977/2013-CPCRFF/CGPC/DEFNAS (peça 29) ;
	i) Em 13/12/2013, Nota Técnica 6821/2013-CPCRIFF/CGPC/DEFNAS (peça 35) ;
	j) Em 14/4/2014, despacho do Ministério do Desenvolvimento Social e Combate à Fome, com informações sobre a dispensa de instauração da TCE, em razão de o valor atualizado do débito ser inferior a R$ 75.000,00 (peça 39) ;
	k) Em 28/4/2014, inscrição do então responsável no Cadin (peça 40) ; 
	l) Em 7/1/2019, Despacho n.º 132, solicitando a inclusão do processo no e-TCE (peça 41, p. 1, item 1) ;
	m) Em 29/8/2019, Nota Técnica n.º 2/2019, com manifestação sobre a inclusão de processos no e-TCE (peça 42) ;
	n) Em 23/11/2020, autuação dos presentes autos (capa) ;
	o) Em 31/8/2022, instruções da Secex/TCE, ora em análise (peças 65-67) .
21.	Da análise dos marcos interruptivos colocados acima, verifica-se que há hiato entre a inscrição do responsável no Cadin, em 28/4/2014 (peça 40) , e o Despacho n.º 132, de 7/1/2019 (peça 41, p. 1, item 1) , incorrendo na prescrição trienal intercorrente, prevista no art. 8.º da Resolução/TCU 344/2022.
22.	Ressalte-se que, diante da mudança de paradigma do Tribunal com a Resolução/TCU 344/2022, há preocupação das unidades técnicas e também desta representante do Ministério Público de Contas sobre a composição dos processos de TCE autuado no Tribunal, podendo estar ausentes documentos relevantes que impediriam a prescrição.
23.	Por certo, serão necessários ajustes nos normativos da Corte de Contas federal acerca da tomada de contas especial, de modo a revestir os documentos colacionados ao processo na fase externa de maior amplitude e confiabilidade. A preocupação quanto ao aperfeiçoamento da Instrução Normativa sobre TCE, emanada pelo Tribunal, foi externada pelo Ministro-Substituto Weder de Oliveira, quando da manifestação oral na sessão extraordinária em que se discutiu Resolução/TCU 344/2022, em 11/10/2022.
24.	De todo modo, a Resolução/TCU 344/2022 prevê, em seu art. 15, que os atos necessários à operacionalização desta resolução serão expedidos pela Presidência ou pelo Tribunal, o que incluirá certamente alterações na documentação da fase interna da TCE, a ser encaminhada à Corte.
25.	Por ora, todavia, com fulcro no princípio da vedação ao non liquet, segundo o qual não é dado ao Juiz deixar de decidir a controvérsia a ele submetida, aplicado subsidiariamente à Corte de Contas, duas opções teria o Tribunal, ao ter dúvidas sobre os documentos contidos nos autos: realização de diligências ou deliberação com base na verdade processual.
26.	Em qualquer caso, caberá a todos os que se debruçarem sobre os processos de TCE aprofundar a análise da documentação, para evitar desperdício de tempo e recursos humanos em diligências, prezando-se pela celeridade e economia processual.
27.	Na espécie, em consultas, no decorrer da elaboração deste parecer, ao conteúdo dos documentos contidos nos autos, ratificou-se a paralisação no andamento do processo administrativo no âmbito do Ministério responsável, entre 2014 e 2019, sem que se identifiquem qualquer documento ou informação no período. Dessa forma, o conjunto de elementos colhidos na instrução processual permitem que se decida, de maneira razoavelmente segura, pela incidência da prescrição intercorrente, prevista no art. 1.º, § 1.º, da Lei 9.873/1999 e no art. 8.º da Resolução/TCU 344/2022.
28.	Posto isso, esta representante do Ministério Público de Contas, respeitosamente, diverge do encaminhamento sugerido pela Secex/TCE, em manifestações uniformes, às peças 65-67, propondo o arquivamento do processo, com fulcro no art. 11 da Resolução/TCU 344/2022 c/c o art. 212 do Regimento Interno do TCU."
É o relatório.

não há.

TOMADA DE CONTAS ESPECIAL. FUNDO NACIONAL DE ASSISTÊNCIA SOCIAL. MUNICÍPIO DE ACARAÚ/CE. INCIDÊNCIA DA PRESCRIÇÃO INTERCORRENTE. ARQUIVAMENTO SEM JULGAMENTO DE MÉRITO.

TOMADA DE CONTAS ESPECIAL (TCE)

Unidade de Auditoria Especializada em Tomada de Contas Especial (AudTCE)

Examina-se tomada de contas especial instaurada pela Secretaria Especial do Desenvolvimento Social em desfavor de ex-prefeito do Município de Acaraú/CE em razão de não comprovação da regular aplicação dos recursos repassados pela União por meio do Fundo Nacional de Assistência Social (FNAS) .
Consoante historiado no relatório precedente, a Unidade de Auditoria Especializada em Tomadas de Contas Especiais (AudTCE) propõe reconhecer a revelia do ente municipal, fixando-lhe novo e improrrogável prazo para recolhimento do débito, calculado em cerca de R$ 37 mil, em valores históricos.
O MPTCU, em parecer exarado após a edição da Resolução-TCU 344/2022, considerou caracterizada a prescrição das pretensões punitiva e ressarcitória desta Corte, propondo o arquivamento dos autos sem julgamento de mérito.
Com razão o Ministério Público.
À luz dos elementos constantes dos autos, o processo quedou paralisado, pendente de decisão ou despacho, entre 28/4/2014 (peça 40) e 7/1/2019 (peça 41) , período superior a três anos. Nesse cenário, insta reconhecer caracterizada a prescrição intercorrente, nos exatos termos da mencionada Resolução 344/2022.
Adequado, portanto, o desfecho sugerido pelo Parquet, no sentido de arquivar o processo sem julgamento de mérito.
	Ante o exposto, VOTO pela adoção da minuta de acórdão que submeto a deliberação do Colegiado.
TCU, Sala das Sessões, em 4 de abril de 2023.
JORGE OLIVEIRA 
Relator